【裁判字號】    90,上更(一),996
【裁判日期】    901231
【裁判案由】    偽造文書
【裁判全文】
臺灣高等法院刑事判決                        九十年度上更（一）字第九九六號
    上  訴  人
    即  被  告    乙○○
    選任辯護人    許文彬
右上訴人因偽造文書案件，不服臺灣士林地方法院八十六年度訴字第一一０一號，中
華民國八十七年十一月五日第一審判決（起訴案號：臺灣士林地方法院檢察署八十六
年度偵字第四六四九號）提起上訴，經判決後，由最高法院發回更審，本院判決如左
：
    主  文
原判決撤銷。
乙○○行使偽造私文書，足以生損害於他人，處有期徒刑陸月，如易科罰金，以參佰
元折算壹日。
扣案偽造「丙○○」名義之覺書壹紙沒收之。
    事  實
一、乙○○明知丙○○僅曾承諾將其所有坐落於臺北市大同區○○○路二三二號建物
    （下稱「系爭建物」）之三樓及頂樓，於民國七十九年底借與乙○○之父朱吉慶
    及其家人居住使用，丙○○並未同意或出具載有將該房屋「交朱吉慶及其子乙○
    ○等共同使用，並由委託管理費中來抵付房租，租期不限，屆時本人如意欲出售
    本房屋時，願以低於市價，優先出讓給朱吉慶或其子乙○○」之覺書，竟因丁○
    ○、戊○○夫婦於八十五年十二月十九日向丙○○買受系爭建物，並請求乙○○
    遷讓系爭建物之三樓及頂樓未果，向台灣士林地方法院民事庭訴請乙○○返還房
    屋（八十六年度重訴字第五二號民事事件，下稱「系爭民事事件」），乙○○乃
    於八十五年十二月十一日（含）後之某日，在不詳處所，以打字方式，偽造載有
    上開文句及丙○○為簽署人之覺書，並盜用丙○○之父周祖德前將系爭建物委由
    朱吉慶出租、管理而用於相關文件並由朱吉慶管有之丙○○印章（下稱「系爭印
    章」）蓋於覺書之上，而偽造「丙○○」名義之私文書，足以生損害於丙○○，
    復於系爭民事事件八十六年三月十三日開庭時提出上開偽造之覺書，並向丙○○
    主張優先承買權利而持以行使，足以生損害於丙○○及丁○○、戊○○夫婦。
二、案經丙○○訴由臺灣士林地方法院檢察署檢察官偵查起訴。
    理  由
一、訊據上訴人即被告乙○○固對於周祖德代理告訴人購得系爭建物，嗣後並委託被
    告之父朱吉慶代為管理、出租等情坦承不諱，惟矢口否認有何犯行，辯稱：本件
    覺書，係伊兄甲○○在乃父朱吉慶遺物中無意間發現，應係真正之文書，非其所
    偽造云云。辯護人辯護意旨略以：第一審認定被告有罪之主要依據，為（一）、
    告訴人丙○○指稱，伊僅有五十四年十二月八日經僑務委員會登記之唯一印章，
    嗣後從未使用其他印章。（二）、蕭進登、蕭欽賢、丁○○自五十六年至五十八
    年間承租系爭建物一樓之房屋租賃契約書及八十一年十二月以前之租金收據，均
    由朱吉慶代簽，並蓋用系爭印章，而該印章應在一直在朱吉慶持有中，並於朱吉
    慶死後為其家人保管中。（三）、「覺書」應係於八十五年十二月十一日後始完
    成，非朱吉慶所偽造，且其內容僅有朱吉慶、被告列名，應為被告偽造。惟（一
    ）、告訴人丙○○曾使用過其他印章：１、告訴人故意不提出或遺忘，曾使用過
    另一枚印章於八十五年四月二十日入境人口申報流動戶口登記聯單（一審卷第一
    ０八、一０九頁），卻僅提出（五十四）台僑經字第五三一一七號華僑印鑑證明
    書、（八十五）台僑證字第五八九七七四號華僑印鑑證明書、八十四年七月八日
    入境人口申報流動戶口登記聯單（偵查卷第七至九頁），致使第一審法院採信告
    訴人之說詞，認僅有五十四年十二月八日經僑務委員會登記之唯一印章，嗣後從
    未使用其他印章（偵查卷第二頁、一審卷第二二九、二六四頁），並遽為認定被
    告有罪之理由，已不復存在。２、告訴人可能亦故意不說明或遺忘，曾製作該「
    覺書」，或曾授權其弟周游亮或被告之父朱吉慶使用該印章於覺書上。（二）、
    朱吉慶死後，其家人（含被告）並未保管該印章：１、證人丁○○雖證稱，八十
    二年二月二十八日簽訂之房屋租約上「丙○○」姓名及印文，皆為朱吉慶所寫及
    蓋章，朱吉慶最後使用系爭印章之日，惟距朱吉慶八十二年九月十二日死亡之日
    ，已長達半年之久，豈可因此遽認定系爭印章為朱吉慶之遺物，而在其家人保管
    中？２、於朱吉慶死亡後，周游亮便將有關丁○○之房屋租金收取事宜（自八十
    二年六月至十二月起，每半年之租金），委由被告及其母親朱林美雲管理，此有
    經周游亮核帳簽名而被告製作之帳冊為證，是倘若朱吉慶死亡後，被告或其家人
    仍持有系爭印章，則於丁○○要求開立收據時，被告及其母親理當依循朱吉慶生
    前（七十八年至八十一年）之作法，開立蓋有系爭印章之租金收據予丁○○，而
    非僅簽名於丁○○準備之簿子上（更一審九十年十一月二十七日訊問筆錄）。而
    此可反證，被告或其家人於朱吉慶死亡後，並未保管系爭印章。（三）、「覺書
    」應係距八十一年三月五日不久後，由朱吉慶按照周祖德之概括授權而製作，或
    由丙○○、周游亮其中一人授權朱吉慶製作完成，而絕非由被告偽造：１、「覺
    書」雖未註明製作日期，惟經一審法官在「覺書」打字所用之十行紙末端，以鉛
    筆輕輕塗抹後，浮現出「一九九二、三、五」字樣（一審卷第四十八頁、一審判
    決「理由」欄一、之（八）前段），則依吾人一般日常生活書寫簿本紙張之經驗
    以觀，相鄰上、下兩頁製作時間當必極為接近，或同一天稍後，或翌日，不可長
    至一年半載，故依經驗法則當可斷定「覺書」應係距八十一年三月五日（含）日
    期不久之後已製作完成，亦即於朱吉慶八十二年九月十二日死亡日之前已存在。
    ２、一審判決謂：被告八十五年十二月二日及八十五年十二月十一日寄予丙○○
    之存証信函內，均僅主張有向之「口頭承租」房屋，且未曾提及有「覺書」之存
    在，而推論當時「覺書」尚未存在，而係於八十五年一月十一日以後始完成云云
    （「理由」欄一、之（八）），殊違論理法則。蓋物件之「存在」與「發現」乃
    不同之概念，而被告之所以未於函中提及該「覺書」，在邏輯上，除一審判決認
    定發函當時「覺書」尚未存在，而係於八十五年十二月十一日以後始完成之情形
    外，尚可能是該文書早已作成，而為被告於發函當時未發現之朱吉慶遺物。３、
    朱吉慶早於八十二年九月十二日已死亡，而「覺書」內容列有「朱吉慶」、被告
    姓名，若謂係於八十五年十二月十一日以後始由被告所作成，並將「朱吉慶」列
    名於「覺書」（一審判決書「理由」欄一、（九）（十）），顯然極不合常理。
    相反地，由此更可反證「覺書」極可能是朱吉慶早於八十一年三月五日至八十二
    年九月十二日期間已製作完成。４、由朱林美雲之證言：「『絕書』（覺書）是
    他們（丁○○）先告我們、欺負我們，我兒子（甲○○）才去我先生（朱吉慶）
    的資料中找到」（偵卷第一０二頁背面），及甲○○之證言：因那時丁○○訴請
    遷讓房屋，伊於八十六年二月農曆年後的一個禮拜天，幫忙搬家而整理東西時，
    於伊父親之遺物中發現該「覺書」（更一審九十年十一月二十七日訊問筆錄），
    可證明被告自偵查程序至目前更審程序再三表示：「覺書」係甲○○於朱吉慶之
    遺物中發現而找出（偵卷第五十、七十頁、一審卷第二九八頁）之事實為真正。
    ５、觀「覺書」（偵卷第六頁）標題二字，並非現代文書用語，且其內容遣詞用
    字簡明，格調有若一般公文，衡情應出自具有相當中文造詣或經常製作公文之人
    ，且極有可能是出自於民國十四年出生、曾擔任公務員數十載之朱吉慶手筆（見
    二審卷台北市政府警察局八八三二九函），而非出自於四十六年出生，學化工出
    身之被告。６、一審法官在「覺書」打字所用之十行紙末端，以鉛筆輕輕塗抹後
    ，浮現出「『一九九二』、三、五」字樣，其年度之表示係以「西元」方式，而
    依書寫之慣性，生活在台灣之國人（含自幼在國內受教育、生活之被告），因慣
    用「民國」為年度書寫之方式，如有書寫亦會使用「民國」年號方式，而非使用
    「西元」方式。是該紙張應為長期生活在國外，而慣用「西元」為年號之「華僑
    」丙○○、周游亮所用，此觀於八十六年十月十五日告訴人庭呈檢察官之兩份聲
    明書，其寫法均為「一九九七年三月十九日」及「一九九七年十月六日」足稽。
    ７、綜上所論，「覺書」應係距八十一年三月五日不久後，由朱吉慶按照周祖德
    之概括授權所製作，或由丙○○、周游亮其中一人授權朱吉慶製作完成，而絕非
    由被告偽造。（四）、被告於胞兄甲○○從先父遺物中找到此「覺書」，而在不
    知該文書如何來歷之情形下，提出於民事法院，自無行使偽造文書罪責之可言云
    云。
二、然查：
  （一）、告訴人丙○○於原審調查中到庭堅決指稱：伊從未簽立系爭覺書，該覺書
          上之「丙○○」印文亦非伊所有，伊僅有一枚經僑務委員會登記之印章，
          從未使用過系爭覺書上「丙○○」印文之印章等語，而被告先係於八十五
          年十一月間曾二度以存證信函向告訴人主張，伊與告訴人間就系爭建物三
          樓及頂樓有租賃關係之「口頭約定」，有該存證信函在卷可考，惟嗣於八
          十六年三月十三日竟能提出證明雙方有不定期租賃關係之系爭覺書書面，
          則該覺書之真偽，即有可疑。
  （二）、告訴人於五十四年十二月二日承購系爭建物後，確曾於同年月八日向僑務
          委員會辦理印鑑登記，此有僑務委員會五十四年十二月八日（五四）臺僑
          經字第五三一一七號華僑印鑑證明書在卷可稽，嗣後告訴人均一直使用該
          印鑑，此有六十三年九月廿七日所簽立經當時我國駐菲律賓大使館認證之
          授權書影本、經法院公證於六十四年十一月廿四日所簽訂之系爭建物一樓
          房屋租賃契約原本、八十四年七月八日申請入境人口申報流動戶口登記聯
          單、僑務委員會八十四年七月四日（八四）臺僑證字第四八七八三０號及
          八十五年十一月廿九日（八五）臺僑證字第五八九七七四號華僑印鑑證明
          書附卷可佐，又本院前審向華僑銀行調取告訴人曾於該行開戶存款所留存
          之印鑑資料，經該行營業部於八十七年八月廿六日以（八七）僑銀營字第
          二五０號函檢附告訴人00000000000000號支票存款帳戶、
          ＳＥ五三－二號定期存款帳戶及00000000000000號活期儲
          蓄存款帳戶之存款印鑑卡影本各一份，經核上開存款印鑑印文與告訴人於
          五十四年十二月二日向僑務委員會登記之印鑑印文亦相符合，顯見告訴人
          所稱伊自五十四年十二月八日起均未曾變更或使用其他印鑑等語，尚非虛
          妄。
  （三）、１、系爭建物之一樓，自五十六年間起，即由蕭進登承租作刻印營業之用
              ，七十一年十一月起改由蕭進登之子蕭欽賢承租，七十八年間又改由
              蕭欽賢之兄丁○○承租，所有租約，均係由朱吉慶以告訴人名義與承
              租人簽訂，並由朱吉慶蓋用告訴人之系爭印章，告訴人未曾親自與承
              租人等訂約，而租金收據亦係由朱吉慶以告訴人名義簽立並蓋用系爭
              印章後交予承租人等情，此業據證人蕭進登、丁○○供證至詳，並經
              證人周游亮於原審調查中證稱：系爭建物出租之租金係伊父周祖德委
              託鄉親朱吉慶代收，並委託其每二年換約一次，周祖德於七十六年去
              世前三、四年，身體不佳，即由伊每一至三年回台一趟向朱吉慶收取
              租金，再存入告訴人之帳戶，從未直接向蕭進登父子收取過租金等語
              明確，復有蕭進登、丁○○尚留存之租賃契約書原本八份及租金收據
              原本廿四紙附卷可憑；核與告訴人丙○○於原審調查中到庭指稱：伊
              將系爭建物一樓先後出租予蕭進登、蕭欽賢與丁○○之房屋租賃契約
              書原本八份及自六十九年六月廿日起至八十一年十二月止之租金收據
              原本二十四紙，均非其所簽立及蓋印等情相符。
          ２、另告訴人入出我國國境之時間如附表所示，並有內政部警政署資訊室
              八十七年十月廿六日警署電資字第八七三０七三號書函所附之入出境
              紀錄在卷足憑，依目前尚存之上開租約及收據上所記載訂約及收取租
              金之時間，除七十年十二月（詳細日期不詳）收取租金之時間，告訴
              人可能在台灣之外（七十年十二月廿二日入境，同年月廿七日出境）
              ，其餘訂約及收租時告訴人均不在台灣，足徵告訴人所述上開租約及
              收據均非其所簽立乙節，應堪採信。
          ３、丁○○與以告訴人名義先後於八十年二月廿三日及八十二年二月廿八
              日就系爭建物一樓所簽訂之房屋租賃契約書上之字跡（除「丁○○」
              之署押外），與八十年七月十九日（八十年一月至六月之租金）、八
              十年十二月卅一日（八十年七月至十二月之租金）、未載日期（八十
              一年一月至六月之租金）、八十一年十二月（八十一年七月至十二月
              之租金）之系爭建物一樓租金收據上字跡書寫之個性、慣性及特徵均
              相符，此有憲兵司令部刑事支援中心八十七年四月廿八日（八七）綱
              得字第０五三六九號鑑驗通知書附卷可憑。
          ４、綜上所述，足徵蕭進登、蕭欽賢及丁○○自五十六年間至八十四年間
              承租系爭建物一樓之房屋租賃契約書及八十一年十二月以前之租金收
              據，均係由朱吉慶親筆代為簽立，並蓋用系爭印章，且告訴人於上述
              訂約及收租時既不在國內，而其父周祖德復已於七十六年間即已死亡
              ，顯見蓋用於上開租約及收據上告訴人名義之系爭印章，應一直在朱
              吉慶持有之中，是被告辯稱在朱吉慶之遺物中尋無告訴人名義之系爭
              印章云云，或真無該印章，或為被告所隱匿，然均不能採為有利於被
              告之認定。
  （四）、至於被告雖提出朱吉慶於七十九年七月十六日具名之陳情書影本一份，以
          其上之筆跡與簽名與上述租約及收據上之筆跡顯不相符為由，證明上述租
          約及收據非朱吉慶所代為簽立云云，惟嗣經原審向朱吉慶生前原任職機關
          即台北市政府警察局調取其親筆簽名之文件，該局於八十七年四月廿二日
          以北市警會字第八七二三二三四一００號函檢附該局會計人員七十九年年
          終考績會議記錄原本及朱吉慶之誓詞原本各一份，經核對卷附該會議記錄
          及誓詞上朱吉慶之簽名，與被告所提出之陳情書影本上朱吉慶之簽名，僅
          以肉眼觀之，即可發現無論二者書寫之個性、慣性及特徵均大不相同，顯
          見被告所提出之陳情書並非朱吉慶所親筆書寫，此當亦為故意提出上述陳
          情書，身為朱吉慶之子之被告所明知，是自不得僅以上開各租約及收據上
          之筆跡與陳情書之筆跡不同，即遽予推論上開各租約非朱吉慶所書寫，應
          予敘明。
  （五）、又被告於八十五年十二月二日及同年月十一日寄予告訴人之存證信函內均
          僅主張其有向告訴人「口頭承租」房屋，且未曾提及有系爭覺書之存在，
          此有上開存證信函影本在卷可稽，故進一步推斷被告寄發存證信函當時，
          系爭覺書尚未存在，而係於被告於八十五年十二月十一日寄發存證信函後
          始偽造，應堪認定。
  （六）、１、又經本院核對上開租約及收據與系爭覺書上所蓋告訴人名義之印文，
          三者間之特徵及紋路均相符，是應屬同一枚印章所蓋。２、而告訴人除堅
          詞否認有與朱吉慶或被告就系爭建物三樓及頂樓有不定期租賃關係之口頭
          約定外，亦否認曾簽立系爭覺書，並蓋用系爭印章；３、另證人周游亮於
          偵查中亦到庭證稱：七十年以後伊會趁回國之便，與朱吉慶對帳，將應付
          租金減除稅務等支出後，其餘由朱吉慶存入告訴人於華僑銀行之帳戶，房
          子租給丁○○，伊接辦後最多是二個租戶，最少是一個租戶，沒有三個租
          戶過，伊在七十九年來台北時，才發現朱吉慶他們搬到三樓去住，伊問他
          們，他們說原住之中山北路二段被政府拆了，想向我們借房子住，找到房
          子後就搬出去，伊從未見過系爭覺書等語；４、況系爭覺書並未註明簽署
          之時間，亦無任何筆跡可供查證，與朱吉慶生前所書之文件均為其所親書
          不同，其上所蓋之系爭印章復非告訴人所管有，是其真實性殊值懷疑；５
          、且七十九年年底朱吉慶一家人未搬入系爭建物三樓及頂樓居住以前，朱
          吉慶受託代為處理建物出租、收取租金等事宜，既均未收取管理費，則於
          七十九年年底朱吉慶一家人搬入系爭建物三樓及頂樓後，豈有「將南京西
          路二三二號三樓和頂樓全部，交由朱吉慶或其子乙○○等共同使用，並由
          委託管理費中來抵付房租」之理？６、又告訴人之父僅委託朱吉慶代為管
          理系爭建物，且朱吉慶為一家之長，告訴人如有出具系爭覺書之必要，理
          應以朱吉慶為對象，實無將與告訴人素不相識之朱吉慶家人列入之理，足
          徵系爭覺書之內容顯悖於常情。７、此外，依附表所示告訴人之入出境記
          錄，其自七十九年年底朱吉慶家人搬入系爭建物三樓居住時起至八十二年
          九月十二日朱吉慶死亡時止，均未曾返台，嗣雖曾於八十四年七月三日及
          九月十二日、八十五年四月十九日與七月二日及十月十四日返台，惟均係
          在系爭覺書八十五年十二月十一日完成之前；８、另參酌前述關於告訴人
          名義之系爭印章，一直在朱吉慶持有之中，並於朱吉慶死後為其家人所保
          管之說明，系爭覺書確非告訴人所簽立並蓋印而係偽造之文書等事實，應
          堪認定。
  （七）、系爭建物委由朱吉慶管理、出租期間，無論代為換約或代收租金，朱吉慶
          均親自代為簽立租賃契約書及租金收據，並蓋用告訴人名義之系爭印章後
          交承租人收執，已如前述，足徵朱吉慶處事一向極微小心謹慎誠信。系爭
          覺書內容更事涉朱吉慶及其子乙○○之重大利益，是如七十九年底丙○○
          確有出租系爭建物三樓及頂樓予朱吉慶或其子乙○○之情事，卻未簽立租
          約，顯有違朱吉慶處事之風格，況朱吉慶早於系爭覺書完成之前，即已於
          八十二年九月十二日死亡，有死亡證明書及除戶戶籍謄本在卷可稽，是雖
          朱吉慶曾保管系爭印章，惟應可推斷系爭覺書非朱吉慶所偽造甚明。尤有
          進者朱吉慶生前為人處世誠信可感以其風骨，焉有偽造覺書圖利自己及朱
          祺堅之舉措作為。
  （八）、被告於原法院系爭民事事件八十六年四月十日開庭時復提出之告訴人之父
          周祖德於五十四年十二月二日代理告訴人與翁貴簽訂之「不動產買賣契約
          書」原本，指該契約書之立契約書人甲方「丙○○代」下方所蓋之告訴人
          印章與系爭覺書上告訴人之印章相同云云，查該不動產買賣契約書上「周
          游青」之印文與系爭覺書上「丙○○」之印文間特徵紋路雖確屬相符，此
          有憲兵司令部刑事支援中心八十七年三月二日（八七）綱得字第０二五六
          四號鑑驗通知書附卷足憑，惟該契約書「買賣不動產標示」欄末、契約書
          騎縫處均僅加蓋周祖德與翁貴之印章，且該契約書之立契約書人甲方欄下
          方除「丙○○代」之文字外，尚於正下方蓋有周祖德之印章，顯見應係周
          祖德代理告訴人向翁貴簽訂該買賣契約書。況如係告訴人自行簽署該買賣
  契約書，或曾於該處蓋章，則何須其父周祖德以代理人身分蓋章？又為何
          未在該買賣契約書「買賣不動產標示」欄末及騎縫處蓋章？至於該買賣契
          約書之立契約書人甲方「丙○○代」下方所蓋之告訴人名義系爭印章，則
          非告訴人所蓋，且應係事後由第三人所添加。是本院亦不得僅以上述不動
          產買賣契約書之立契約書人甲方欄「丙○○代」下方蓋有與系爭覺書上告
          訴人名義之相同印章，即遽予推論系爭覺書亦為告訴人所簽立。
  （九）、被告於八十六年六月十六日偵查中具狀辯稱「：：民國七十九年間，因被
          告住家宿舍被徵收，告訴人即要被告之父搬至現址，並以管理報酬抵付房
          租之方式，將空置之三樓租與被告之父」、「此事被告自小即常聽告訴人
          與父親聊天時提及，同時雙方更承諾過，倘將來租與被告之屋要出售時，
          願意優先以低價出讓給被告之父作為多年代管在臺產業的報酬：：」等情
          ，倘果如被告所稱告訴人與朱吉慶就系爭建物三樓曾有所約定，則何以系
          爭覺書除系爭建物三樓之外，尚包含系爭建物之頂樓加蓋部分？況核諸被
          告係四十六年十二月十七日生，被告及其家屬係於七十九年年底搬入系爭
          建物三樓，當時被告已三十有三，顯非「自小」甚明。被告雖於原審調查
          中復改稱係八十年間「聽說」的，惟告訴人並未曾於八十年間回台，況系
          爭覺書當時應尚未存在如前所述，則被告如何可能「聽說」？又係聽誰人
          所說？
  （十）、被告自稱於七十九年年底即與其父朱吉慶一同遷入系爭建物三樓居住，惟
          查被告卻遲至八十三年十一月十四日始將戶籍遷入系爭建物三樓，被告雖
          辯稱係因為住處斜對面即為日新國小，而系爭建物所在地之學區則為較遠
          之蓬萊國小，為小孩就學方便，才遲至八十三年間始將戶籍遷入云云，然
          查被告前曾於八十年十月廿四日將戶籍自台北市○○○路十二巷一號四樓
          遷入現址，復於八十二年九月四日將戶籍遷回台北市○○○路十二巷一號
          四樓，有系爭建物三樓自七十五年以來之戶籍謄本在卷可稽，如係為小孩
          就學之便，何須將戶籍遷來遷去？況被告之長子朱宏禮（七十三年九月四
          日出生）及長女朱思潔（七十六年十一月九日出生）於八十三年十一月十
          四日被告遷籍時，長子十歲多小學尚未畢業，長女甫滿七歲剛上小學，何
          以被告卻將戶籍遷入現址，而不再顧及小孩就學之便？實非無疑。證人高
          江秋蘭稱被告戶籍近日新國小學區報了學藉後便遷走，可知被告並未於七
          十九年底即遷居系爭建物三樓。
（十一）、與朱吉慶同住並保管其遺物者者，尚有朱吉慶之配偶朱林玉雲、次子即被
          告之家人及長女朱念惠之家人，其中竟僅有被告列名系爭覺書之中，是僅
          被告方有盜用系爭印章並偽造系爭覺書之動機。況被告乙○○係朱吉慶之
          次子，當時與朱吉慶同住於系爭建物三樓者，尚有配偶朱林美雲與次子朱
          祺堅家人及長女朱念惠家人，此外朱吉慶尚育有未同住之長子甲○○，業
          據被告供述明確，並有戶籍謄本在卷可稽，則何以系爭覺書中僅指明交由
          朱吉慶或「其子乙○○」等共同使用，而未有其他家人之記載？足徵系爭
          覺書應係被告所偽造，並盜用原由其父朱吉慶所保管告訴人名義之系爭印
          章，蓋於系爭覺書之上。且足以生損害於丙○○，復於丁○○、戊○○夫
          婦於八十五年十二月十九日向丙○○買受之系爭建物請求被告遷讓未果，
          遂向臺灣士林地方法院訴請之民事事件（八十六年度重訴字第五二號），
          被告於八十六年三月十三日開庭時提出上開偽造之覺書，並向丙○○主張
          優先承買權利而持以行使，足以生損害於丙○○及丁○○、戊○○夫婦等
          人甚明。
（十二）、末按卷付八十五年四月二十日入境人口申報流動戶口登記聯單（一審卷第
          一０八、一０九頁），是否真實，因時日久遠，礙於保存期限，已難查考
          ，且申報流動戶口登記，本無需本人親自辦理，如此何以知該申報流動戶
          口登記聯單為真？縱該申報流動戶口登記聯單為真，然焉知該印章非被告
          嗣後所蓋用？又證人甲○○為被告之胞兄，其於本院所證自不免偏頗被告
          而非可採，凡此，均不足採為有利於被告之認定，併此敘明。
三、綜上所論，被告所辯要屬事後卸飾之詞，辯護人所陳，亦屬臆測之詞，均不足採
    信，本件事證已臻明確，被告犯行堪以認定。
四、核被告乙○○所為，係犯刑法第二百十六條、第二百十條之行使偽造私文書罪。
    其盜用丙○○名義之印章係偽造系爭覺書之階段行為，又其偽造系爭覺書後進而
    行使，偽造之低度行為應為行使之高度行為所吸收，均不另論罪。另被告行為後
    ，刑法第四十一條之規定，業經於九十年一月四日修正，並經總統於九十年一月
    十日公布，依法於九十年一月十二日生效，而修正後之刑法第四十一條第一項之
    規定「犯最重本刑為五年以下有期徒刑以下之刑之罪，而受六個月以下有期徒刑
    之宣告，因身體、教育、職業、家庭之關係或其他正當事由，執行顯有困難者，
    得以一元以上三元（業據罰金罰鍰提高標準條例第二條前段規定，就其原定數額
    提高為一百倍折算一日）以下折算一日，易科罰金，但確因不執行所宣告之刑，
    難收矯正之效，或難以維持法秩序者，不在此限」，對於被告並無不利，依刑法
    第二條第一項前段之規定，適用裁判時之新法。原審對被告乙○○論罪科刑，固
    非無見，惟原判決就上述法律之修正，未及比較適用，容有未洽，被告上訴意旨
    仍執陳詞否認犯罪，漫事指摘原判決取捨證據不當。惟按證據之證明力如何，依
    刑事訴訟法第一百五十五條規定，事實審法院有自由判斷之權其判斷之論據，按
    諸通常經驗，並非事理之所無，即不能指為違背經驗法則（最高法院二十八年上
    字第二五九五號判例參照）又被害人之供述如無瑕庛，經查與事實相符者，仍得
    為判決之基礎。其上訴雖無理由，然原判決既有如上可議之處，自屬無可維持，
    應予撤銷改判。爰審酌被告一時失慮罹犯刑章，其犯罪所生之損害及犯後否認犯
    行、態度不佳等一切情狀，仍與原審同量處有期徒刑六月，並諭知易科罰金之折
    算標準。又扣案偽造「丙○○」名義之覺書一紙，係被告犯罪所用之物，且為被
    告所有，爰依刑法第三十八條第一項第二款併予宣告沒收。末按，公訴人起訴事
    實雖未敘及被告盜用原由朱吉慶保管之系爭印章犯行，然該部分事實與公訴人起
    訴之犯罪事實既具有吸收犯之實質上一罪關係，應為起訴效力所及，本院自得併
    予審究，併此敘明。
據上論斷，應依刑事訴訟法第三百六十九條第一項前段、第三百六十四條、第二百九
十九條第一項前段、刑法第二百十條、第二百十六條、第四十一條第一項、第三十八
條第一項第二款、第二條第一項前段，罰金罰鍰提高標準條例第一條前段、第二條，
現行法規所定貨幣單位折算新台幣條例第二條，判決如主文。
本案經檢察官沈世箴到庭執行職務。
中      華      民      國     九十     年     十二     月    三十一    日
                              臺灣高等法院刑事第二十一庭
                                  審判長法  官  葉  騰  瑞
  法  官  黃  國  忠
                                        法  官  江  國  華
右正本證明與原本無異。
如不服本判決應於收受送達後十日內向本院提出上訴書狀，其未敘述上訴之理由者並
得於提起上訴後十日內向本院補提理由書（均須按他造當事人之人數附繕本）。
                                        書記官  吳  碧  玲
中      華      民      國    九十一    年      一      月      二      日
附表：告訴人丙○○入出我國國境之時間表
┌──┬───────┬───────┬───────┐
│編號│入境日期(西元)│出境日期(西元)│  備    註    │
├──┼───────┼───────┼───────┤
│ 一 │  1978.06.09  │  1978.06.14  │持菲律賓護照  │
├──┼───────┼───────┼───────┤
│ 二 │  1979.05.25  │  1979.05.31  │持菲律賓護照  │
├──┼───────┼───────┼───────┤
│ 三 │  1980.06.03  │  1980.06.08  │持菲律賓護照  │
├──┼───────┼───────┼───────┤
│ 四 │  1981.01.22  │  1981.01.28  │持菲律賓護照  │
├──┼───────┼───────┼───────┤
│ 五 │  1981.07.23  │  1981.07.26  │持菲律賓護照  │
├──┼───────┼───────┼───────┤
│ 六 │  1981.12.22  │  1981.12.27  │持菲律賓護照  │
├──┼───────┼───────┼───────┤
│ 七 │  1982.10.04  │  1982.10.18  │持菲律賓護照  │
├──┼───────┼───────┼───────┤
│ 八 │  1983.06.06  │  1983.06.13  │持菲律賓護照  │
├──┼───────┼───────┼───────┤
│ 九 │  1987.07.05  │  1987.07.12  │持菲律賓護照  │
├──┼───────┼───────┼───────┤
│ 十 │  1988.06.02  │  1988.06.07  │持菲律賓護照  │
├──┼───────┼───────┼───────┤
│十一│  1995.07.03  │  1995.09.01  │持我國護照    │
├──┼───────┼───────┼───────┤
│十二│  1995.09.12  │  1995.11.08  │持我國護照    │
├──┼───────┼───────┼───────┤
│十三│  1996.04.19  │  1996.06.14  │持我國護照    │
├──┼───────┼───────┼───────┤
│十四│  1996.07.02  │  1996.08.30  │持我國護照    │
├──┼───────┼───────┼───────┤
│十五│  1996.10.14  │  1997.01.30  │持我國護照    │
├──┼───────┼───────┼───────┤
│十六│  1998.07.19  │  1998.07.22  │持加拿大護照  │
└──┴───────┴───────┴───────┘


司法院資訊處製作；財團法人民間司法改革基金會備份。
